【裁判字號】    98,台上,2090
【裁判日期】    980416
【裁判案由】    偽造文書
【裁判全文】
最高法院刑事判決            九十八年度台上字第二０九０號
上  訴  人  乙○○
            丙○○（原名李阜儒）
共      同
選任辯護人  連銀山律師
上列上訴人等因甲○○○自訴偽造文書案件，不服台灣高等法院
中華民國九十八年一月十三日第二審更審判決（九十七年度重上
更(五)字第一０五號，自訴案號：台灣台北地方法院八十四年度自
字第一五八號），提起上訴，本院判決如下：
    主  文
原判決撤銷，發回台灣高等法院。
    理  由
本件原判決撤銷第一審關於上訴人乙○○、丙○○（原名李阜儒
）部分之判決，改判依行為時牽連、連續犯規定，從一重論乙○
○以共同連續行使偽造私文書，足以生損害於他人罪，量處有期
徒刑二年四月；論丙○○以共同行使偽造私文書，足以生損害於
他人罪，量處有期徒刑一年四月，減為有期徒刑八月；併均諭知
相關之從刑；固非無見。
惟查：(一)、原判決認乙○○有偽造西元一九九二年八月十二日北
京市朝陽區來廣營鄉新生村經濟合作社（甲方）與台灣量生企業
股份有限公司（乙方）所簽合同書（原判決理由貳第一段之(一)稱
協議書），及一九九二年十二月二十八日北京市朝陽區來廣營鄉
新生村經濟合作社（甲方）與乙○○（乙方）所簽協議書之犯行
。係以該二份文件均經中方代表趙全保（即北京市朝陽區來廣營
鄉新生村經濟合作社代表人）於一九九四年十一月二日在北京市
公證處聲明未曾簽署該二份文件，為認定之依據。然趙全保聲明
未曾簽署該二份協議書，僅適合證明該二份文件上「趙全保」之
簽名係偽造，尚不足證明究係何人所偽造。原判決未說明有何證
據，或經由何項調查，或本於如何之推理作用，足證該簽名係乙
○○所偽造，遽認係乙○○偽造，自嫌理由欠備。(二)、偽造之印
章、印文或署押，不問屬於犯人與否，沒收之，刑法第二百十九
條規定甚明。原判決既認前開二份偽造文件上，甲方代表簽字欄
偽造之簽名前者為「趙全寶」，其下方並蓋有北京市朝陽區來廣
營鄉政府新生村民委員會圓形章之印文（見一審卷第三二頁）、
後者簽名為「趙全保」，其下方似蓋有北京市朝陽區來廣營鄉政
府新生村經濟合作社圓形章之印文（見一審卷第三四頁），各該
印文是否偽造，應否沒收？原審未予釐清論明，尚嫌調查未盡。
又原判決主文諭知前開二份文件上偽造之「趙全保」簽章均沒收
，對於第一份文件上偽造之「趙全寶」署押未依法宣告沒收，亦
有違誤。再前開第一份文件之名稱究係「合同書」或「協議書」
？原審未予究明，致判決主文之諭知與事實理由之認定說明，亦
有不一致之矛盾。(三)、原判決既謂甲方印章乃乙○○所偽造（見
原判決第十二頁第二一行），卻未依刑法第二百十九條宣告沒收
，亦未說明不予沒收之理由，仍有判決不適用法則及理由欠備之
違法。(四)、原判決事實欄僅載謂「一九九三年十一月二十三日之
合資經營合同書（Ｃ版本）、土地使用與興建廠房合同（Ａ版本
），係屬偽造」，並未明確認定偽造之時、地及行為態樣，自不
足為適用法律論以偽造罪之依據，且對於各該合同上甲方（中方
）之簽名、印文是否偽造，應否宣告沒收，未予論述說明，均有
可議。(五)、有罪之判決書，對被告有利之證據不採納者，應說明
其理由，為刑事訴訟法第三百十條第二款所明定。故有罪判決書
對於被告有利之證據，如不加採納，必須說明其不予採納之理由
，否則即難謂無判決不備理由之違誤。是事實審法院應於審判期
日就被告否認犯罪所為有利之辯解事項與證據，予以調查，而於
有罪判決理由內詳加論列，否則率行判決，即屬於法有違。上訴
人等二人均否認有持系爭董事會決議向北京工商行政管理局申請
變更營業執照及公司章程之行為，辯稱渠等因初次到中國投資，
不諳中國法令，有關北京新台食品有限公司（下稱新台公司）申
請設立、變更登記手續，均由中方人員辦理，與上訴人二人無關
等語；並舉原判決認為真正之合資經營合同書Ｄ版本第十三條第
二項「甲方（中方）負責辦理土地使用權轉讓及……證照申請手
續」，另舉當年北京新台公司「變更登記申請書」影本，顯示上
開變更登記申請書內容均為手寫之中國簡體字，非乙○○或丙○
○之筆跡，資為上訴人等有利之證明。原判決對上訴人等前開有
利之辯解及證據，既不調查採納，復未敘明不予調查採納之理由
，亦有調查未盡及理由欠備之違誤。上訴人等上訴意旨指摘原判
決不當，尚非全無理由，應認仍有撤銷發回更審之原因。至原判
決說明不另為無罪之諭知部分，基於審判不可分原則，爰一併發
回更審，附此敘明。
據上論結，應依刑事訴訟法第三百九十七條、第四百零一條，判
決如主文。
中    華    民    國  九十八  年    四    月   十六   日
                      最高法院刑事第八庭
                          審判長法官  洪  文  章
                                法官  王  居  財
                                法官  郭  毓  洲
                                法官  黃  梅  月
                                法官  邱  同  印
      本件正本證明與原本無異
                                      書  記  官
中    華    民    國  九十八  年    四    月  二十一  日
                                                      Ｑ


司法院資訊處製作；財團法人民間司法改革基金會備份。
